臺灣苗栗地方法院民事判決　九十年度簡上字第六二號
　　上　訴　人　苗栗縣卓蘭鎮農會
　　法定代理人　乙○○
　　訴訟代理人　甲○○
　　　　　　　　丙○○
　　被上訴人　　丁○○
右當事人間請求清償借款事件，上訴人對於中華民國九十年八月二十八日本院苗栗簡
易庭九十年度簡字第二二七號第一審判決提起上訴，本院判決如左：
    主    文
原判決廢棄。
被上訴人應給付上訴人新台幣貳拾伍萬元，及自民國八十九年九月十二日起至清償日
止，按年息百分之八‧九計算之利息，暨自民國八十九年十月十二日起至清償日止，
逾期在六個月以內者，按上開率百分之十，逾期超過六個月部分，按上開利率百分之
二十計算之違約金。
第一、二審訴訟費用均由被上訴人負擔。
    事      實
甲、上訴人方面：
一、聲明：求為判決如主文所示。
二、陳述：除與原審判決書記載相同者，茲予引用外，另補稱：
（一）被上訴人與上訴人於民國八十四年十二月十三日簽立約定書，約定立約人即被
      上訴人對上訴人一切受（授）信往來，願遵守該約定書之條款，其中第十三條
      規定：該約定書係補充各個授信契約之一般性共通條款，且於系爭借款借據特
      約條款第四項亦約定將約定書作為借據之一部分，約定書為被上訴人本人親簽
      及親自用印，並與系爭借款之借據上印文相同，況依民法第三條第二項規定，
      蓋章與簽名生同等之效力，是被上訴人對系爭借款應負消費借貸責任甚明。
（二）又本人與代理人間存有某種事實關係，在客觀上有使人誤信為有代理權或不知
      其無代理權之事實，本人應負授權人之責任，是為表示代理的共同特徵。現被
      上訴人與訴外人謝葉彩雲係夫妻關係，其二人共同於八十五年二月十四日，以
      謝葉彩雲所有之房屋、土地為抵押物，設定抵押權予上訴人，並以被上訴人為
      主債務人，謝葉彩雲為連帶保證人，向上訴人借款三百萬元。嗣謝葉彩雲於八
      十七年十一月十日持被上訴人之印鑑，向上訴人借貸本件系爭借款二十五萬元
      ，上訴人已於八十七年十一月十一日將二十五萬元撥入被上訴人之存款帳戶，
      並自上開帳戶內按月扣款繳息至八十八年六月十一日，嗣因上開帳戶內之餘款
      不足清利息，再改由謝葉彩雲之帳戶內扣繳利息至八十九年九月十一日，如被
      上訴人未有委任或表見代理之情形，在長達七個月扣款繳息期間中，未向上訴
      人主張系爭借款債務不存在，即明知他人表示為其代理人而不為反對之表示，
      不論基於何種動機，顯然違背誠信原則，應負責任。
（三）兩造曾於八十四年十二月十四日簽訂借款約定書由被上訴人親自用印，及於八
      十五年一月二十二日同意以其妻謝葉彩雲之不動產提供擔保，設定最高限額三
      百六十萬元、存續期間三十年之抵押權予上訴人，約定在上開額、存續期間內
      ，不論現在及將來之一切債務均包括在擔保範圍內，被上訴人於八十五年二月
      十四日，向上訴人借款三百萬元，經陸續清償後，尚欠一百四十五萬元時，於
      八十七年十一月十日再向上訴借款二十五萬元，以上二筆借款均在此約定範圍
      ，毋須再另行訂定對保約定書，被上訴人主張本件二十五萬元，並無授權約定
      書，應屬不實之言。
（四）本件系爭二十五萬元借款，上訴人已於八十七年十一月十一日撥入被上訴人設
      於上訴人之00000000000000號帳號，直到上開款項用完為止，
      前後長達八個月期間，在此期間內之運用情形，除了用於繳納被上訴人於八十
      五年間向上訴人所借之三百萬元借款之利息外，亦包括被上訴人之家庭生活費
      用、購買花苞及支付合會會款，足見被上訴人不僅知情，且有容忍訴外人謝葉
      彩雲代為辦理系爭借款之事實。
（五）況依被上訴人之第00000000000000號帳號活期儲蓄存款帳戶之
      客戶往來交易明細表所示，於八十七年十月三十日，存款餘額為三百七十元，
      而被上訴人是在八十七年十一月十一日向上訴人貸款二十五萬元，經上訴人撥
      入其帳戶後，被上訴人即以上開金額繳付先前所借三百萬元借款之利息，復於
      八十七年十一月二十一日轉帳繳付三萬元之合會會款。且八十七年十一月二十
      一日之取款憑條上蓋有被上訴人之印鑑，該印鑑與系爭二十五萬元借款之印鑑
      相符，足見該印章仍在使用，是被上訴人應有授權其妻謝葉彩雲辦理系爭借款
      。
三、證據：除援用原審所提證據外，補提：被上訴人及謝葉彩雲之戶籍謄本、土地及
    建築改良物抵押權設定契約書、約定書、借款申請書、客戶往來交易明細表、取
    款憑條、存入憑條各一件，及擔保放款明細分類卡、借據各二件為證。
乙、被上訴人方面：
一、聲明：
（一）上訴駁回。
（二）如受不利判決，請准供擔保免為假執行。
二、陳述：除與原審判決書記載相同者，茲予引用外，另補稱：
（一）本件系爭二十五萬元借款，被上訴人並未親自簽名或親自用印於借據或授信約
      定書之情事，亦無授權訴外人謝葉彩雲代為向上訴人申貸之情形，被上訴人並
      不知有該消費借貸契約之存在。
（二）依民法第三條第二項之規定，如有以印章代替簽名者，其蓋章與簽名生同等之
      效力。係指用印章代替簽名之情形而言，並不包括簽名與蓋章同時存在之情形
      ，本件消費借貸契約既有簽名之外觀，應先探究簽名是否為被上訴人親簽。而
      本件消費借貸契約之借據上借款人「丁○○」之簽名，為訴外人謝葉彩雲所簽
      ，並非被上訴人所簽之事實，業據上訴人原審之訴訟代理人於九十年六月五日
      言詞辯論時所自認，足認本件消費借貸契約並非被上訴人親自簽名，與上訴人
      並無使契約成立之合意，故被上訴人不負契約上之責任。上訴人主張本件消費
      借貸契約所用之印鑑與前消費借貸契約所用者相同，即認有代理權發生之事實
      ，實有違經驗法則。
（三）本件消費借貸契約雖於八十七年十一月十一日撥入被上訴人之存款帳戶，後由
      其帳戶按月扣款繳息至八十八年六月十一日，但期間所發生之種種事實，被上
      訴人均不知情。被上訴人既不知情，又如保能主張本筆債務不存在？上訴人因
      而主張被上訴人有容忍授權之情事，乃空言指責，與事實不符。上訴人既不能
      證明被上訴人有授權訴外人謝葉彩雲代理訂立本件借貸契約，亦不能證明被上
      訴人知情，即認被上訴人應負表見代理之責任，於法未合。
（四）系爭借貸契約簽訂時，被上訴人並未在場，亦無授權訴外人謝葉彩雲簽訂，訴
      外人謝葉彩雲簽訂該契約時，亦無出示被上訴人之委任狀，此參酌上訴人之職
      員賴宏幟於原審之證言可知，益徵被上訴人對系爭借貸契約並不知情之事實。
（五）綜上所陳，上訴人之上訴為無理由，應予駁回。
三、證據：援用原審所提之證據。
    理      由
一、本件上訴人起訴主張被上訴人於八十七年十一月十一日邀同訴外人謝葉彩雲為連
    帶保證人，向上訴人借款二十五萬元（以下稱系爭借款），嗣後未按期清償，為
    此本於消費借貸之法律關係，請求被上訴人給付所積欠之本金二十五萬元，及自
    八十九年九月十二日起至清償日止，按年息百分之八‧九計算之利息，並自八十
    九年十月十二日起至清償日止，逾期在六個月以內者，按上開利率百分之十，逾
    期超過六個月者，按上開利率百分之二十計算之違約金等情，被上訴人則否認借
    據上簽名之真正，並辯稱其印章遭訴外人謝葉彩雲所竊，借據上之印文係謝葉彩
    雲所盜蓋，本件借款其並不知情等語資為抗辯。
二、本件上訴人主張系爭借款成立於八十七年十一月十一日，借款金額二十五萬元，
    於同日撥入被上訴人設於上訴人00000000000000號帳號（以下稱
    系爭帳戶），其中一萬二千三百一十九元用於償還被上訴人於八十五年二月十三
    日之貸款利息，另三萬元於八十七年十一月二十一日用於轉帳給付被上訴人積欠
    訴外人張進嘉之合會會款三萬元，嗣後未按期清償，尚積欠本金二十五萬元，及
    自八十九年九月十二日起至清償日止，按年息百分之八‧九計算之利息，並自八
    十九年十月十二日起至清償日止，逾期在六個月以內者，按上開利率百分之十，
    逾期超過六個月部分，按上開利率百分之二十計算之違約金等情，業據上訴人提
    出借據、客戶往來交易明細表、擔保放款明細分類卡、取款憑條、存入憑條為證
    ，並為被上訴人所不爭執，自堪信為真實。又被上訴人於八十四年十二月十三日
    簽有約定書，並親自在該約定書上簽名，其上所蓋用之印鑑章亦為真正，為其所
    有之印鑑章無訛，八十七年十一月十一日系爭借款借據上之印鑑章與上述約定書
    之印鑑章相符，惟系爭借款借據上之印鑑章、簽名並非其親自所為等事實，有約
    定書附卷可認，並為兩告所是認，且核與證人即訴外人謝葉彩雲到庭證稱系爭借
    款借據上之被上訴人印鑑章及簽名係其所為等語相符，亦堪信為真實。
三、本件上訴人主張系爭借款借據上所留印鑑章與被上訴人之前於約定書上所留存印
    鑑章相符，而上揭印鑑章又係被上訴人之妻即訴外人謝葉彩雲所持用，且於辦理
    系爭借款時，被上訴人亦一同前往上訴人處辦理，況被上訴人明知其系爭帳戶之
    存款餘額於八十七年十月三十日僅有三百七十元，之後被上訴人並未存款，卻於
    八十七年十一月二十一日將系爭借款中之三萬元取款憑條交付予訴外人張進嘉用
    以繳納其合會會款，是被上訴人有授權或表見代理之行為，自應負授權人之責任
    ；被上訴人則辯稱系爭借據上簽名非其所為，印章亦非其所蓋，係訴外人謝葉彩
    雲擅自偽簽盜蓋，其並無為系爭借款之意思，系爭借款不應由其負責。是本件之
    爭點，乃在於（一）系爭借款借據上蓋有兩造往來之印鑑章，被上訴人是否即應
    負系爭借款之清償責任？（二）被上訴人是否應依民法第一百六十九條規定負授
    權人之責任？
（一）按當事人主張有利於己之事實者，就事實有舉證之責任，民事訴訟法第二百七
      十七條定有明文。又私文書經本人或其代理人簽名、蓋章或按指印或有法院或
      公證人之認證者，推定為真正，民事訴訟法第三百五十八條定有明文。再如有
      用印章代簽名者，其蓋章與簽名生同等之效力，民法第三條第二項亦定有明文
      。復參照最高法院七十四年度台上字第二一四三號判例意旨：「私文書經本人
      或其代理人簽名、蓋章者，或由有權使用之人蓋用為常態，由無權使用之人蓋
      用為變態，故主張變態事實之當事人，應就此負舉證責任。」及參照最高法院
      六十九年度台上字第一三○○號判決意旨：「以蓋章代票據上之簽名，其蓋章
      通常必出於本人之意思，上訴人既承認系爭本票發票人欄下之印章為其所有，
      則就該印章係被訴外人林○○盜用之事實，應自由其舉證證明。」。
（二）依兩造所簽訂之約定書第二條約定：「立約人因名稱、組織、章程內容、印鑑
      、代表人、代表人權限或其他足以影響貴會（即上訴人）權益變更情事發生時
      ，應即以書面將變更情通知貴會（即上訴人），並辦妥變更或註銷留存印鑑之
      手續。於未為前項通知及變更或註銷留存印鑑前與貴會（即上訴人）所為之交
      易，交約人均願負其責任，：：：」等情；再者，系爭印鑑卡上載明：「向貴
      會（即上訴人）取款或辦理其他有關手續，請憑背記印鑑共一式（大寫填寫）
      中任一式為有效，願依貴會一切有關手程辦理」等字樣（見原審卷第四七頁）
      ；另依系爭借款借據於特定條款第四項約定：「借款人及連帶保證人均願切實
      遵守另向貴會（即上訴人）訂立之約定書所列各條款並將該約定書作為本借據
      之一部分。」，是約定書第二條之約定於借據上亦有適用，則系爭借款借據上
      之印章，如與約定書上之印章相符者，在辦妥變更或註銷留存印鑑之手續前，
      立約人即被上訴人自須負借款人之責。系爭借款借據上既蓋有兩造往來之印鑑
      章，且被上訴人亦自承其於八十四年十二月十三日簽訂約定書及於八十三年三
      月一日留存印鑑卡，且系爭借款借據上借款人之印章確為其於八十三年三月一
      日留存之印鑑，況被上訴人遲至九十年四月九日始申請變更印鑑，亦有上訴人
      提出之存戶遺失更換印鑑申請書（見原審卷第四六頁）附卷可參，是依兩造約
      定書之約定，系爭借款既係發生於被上訴人辦妥變更留存於上訴人農會印鑑之
      手續前，被上訴人自應就系爭借款負借款人之責任。
（三）再者，被上訴人雖辯稱其並未於八十七年十一月十一日之借據上簽名及蓋章，
      其印鑑章於八十六年十月間即遭訴外人謝葉彩雲所竊，更遑論授權其使用，自
      不負表見代理之責云云，然上訴人雖不否認八十七年十一月十一日之借據上簽
      名及蓋章係謝葉彩雲所蓋，並非被上訴人親自所為，惟稱即便如此，被上訴人
      仍應負表見代理人之責。查八十七年十一月十一日之借據上之印鑑章，既與「
      約定書」之印鑑章相符，則該借據上之印文係屬真正無訛，被上訴人即須負借
      款人之責。縱系爭借據上印鑑章，係遭人所盜蓋，依前揭判決意旨所示：「印
      章由自己蓋用，或由有權使用之人蓋用為常態，由無權使用之人蓋用為變態，
      故主張變態事實之當事人，應就此負舉證責任。」，是被上訴人既辯稱系爭借
      款借據上之印章係訴外人謝葉彩雲所盜蓋，即應就遭謝葉彩雲盜蓋即未授權謝
      葉彩雲蓋用之事實負舉證責任，其既未舉證證明係遭謝葉彩雲所盜蓋，自須負
      借款人之責。況按民法第一百六十九條規定由自己之行為表示以代理權授與他
      人，或知他人表示為其代理人而不為反對之表示者，對於第三人應負授權人之
      責任。但第三人明知其無代理權或可得而知者，不在此限。而由自己之行為表
      示以代權授與他人者，對於第三人應負授權之責任，必須本人有表見之事實，
      足使第三人信該他人有代理權之情形存在，始足當之（參照最高法院六十年度
      台上字第二一三○號判例意旨）。查被上訴人自八十四年十二月十三日簽立約
      定書，至八十七年十一月十一日簽訂系爭借款借據之日止，被上訴人與上訴人
      往來之借款，皆由謝葉彩雲擔任連帶保證人並處理分期還款事宜，此據證人謝
      葉彩雲到庭陳述明確，且為被上訴人所不爭執，復有借據二紙為附卷可按，況
      被上訴人並未依約定書第二條之約定，及時通知上訴人變更或註銷印鑑，此足
      以使上訴人信其有以代理權授與謝葉彩雲與上訴人往來，依民法第一百六十九
      條之規定，被上訴人自應負授權人之責。
四、綜上所述，被上訴人須負借款人之責。從而，上訴人本為消費借貸之法律關係，
    請求被上訴人給付二十五萬元，及自八十九年九月十二日起至清償日止，按年息
    百分之八‧九計算之利息，並自八十九年十月十二日起至清償日止，逾期在六個
    月以內者，按上開利率百分之十，逾期超過六個月部分，按上開利率百分之二十
    計算之違約金，為有理由，應予准許。原審為上訴人敗訴之判決，尚有未洽。上
    訴意旨指摘原判決不當，求予廢棄改判，為有理由。爰由本院予以廢棄改判如主
    文第二項所示。
五、本件事證已臻明確，兩造其餘主張陳述及所提證據，經本院審酌後，核與本判決
    結果無影響，毋庸一一論述，附此敘明。
六、至被上訴人陳明如不利判決願供擔保免為假執行部分，因本件為適用簡易訴訟程
    序之判決，其上訴利益未逾民法第四百六十六條上訴利益之限制，不得上訴於第
    三審法院，是本判決於判決宣示時即已確定，而有確定判決之執行力，自不得准
    予供擔保免為假執行，是被上訴人此部分聲明，無從允許，併此敘明。
七、據上論結，本件上訴為有理由，依民事訴訟法第四百三十六條之一第三項、第四
    百五十條、第七十八條，判決如主文。
中　　　華　　　民　　　國　　九十一　　年　　　十　　　月　　二十一　　日
                                臺灣苗栗地方法院民事庭
~B審判長法官　郭千黛
~B法　　　官　林靜雯
~B法　　　官　陳慧萍
右為正本係照原本作成
如對本判決上訴，須於判決送達後廿日內向本院提出上訴狀
中　　　華　　　民　　　國　　九十一　　年　　　十　　　月　　二十一　　日
~B法院書記官　張文玲
